【裁判字號】    97,訴,757
【裁判日期】    980422
【裁判案由】    侵權行為損害賠償等
【裁判全文】
臺灣士林地方法院民事判決               97年度訴字第757號
    原      告  親青湖畔公寓大廈管理委員會
    法定代理人  甲○○
    訴訟代理人  陳佳妤律師
                黃英哲律師
    複  代理人  李嘉苓律師
    被      告  丁○○○
    訴訟代理人  張曼隆律師
                鄭三川律師
上列當事人間請求侵權行為損害賠償等事件，本院於民國98年4
月1日言詞辯論終結，判決如下：
    主  文
被告應給付原告新臺幣玖拾捌萬元零柒佰元及自民國九十六年三
月二十三日起自清償日止，按年息百分之五計算之利息。
訴訟費用由被告負擔。
本判決於原告以新臺幣拾伍萬元供擔保後，得假執行。但被告
以新臺幣玖拾捌萬元零柒佰元，為原告預供擔保，得免為假執行
。
    事實及理由
一、按當事人適格，係指當事人就具體特定之訴訟，得以自己之
    名義為原告或被告，而受為訴訟標的法律關係之本案判決之
    資格而言。故在給付之訴，若原告主張其為訴訟標的法律關
    係之權利主體，他造為訴訟標的法律關係之義務主體，其當
    事人即為適格。至原告是否確為權利人，被告是否確為義務
    人，乃為訴訟標的法律關係之要件是否具備，即訴訟實體上
    有無理由之問題，並非當事人適格之欠缺，最高法院93年度
    台上字第382 號判決意旨可資參照。本件原告主張被告丁○
    ○○未將應屬於原告所管理親青湖畔公寓大廈（以下簡稱親
    青大廈）全體區分所有權人之金額新臺幣（下同）98,700元
    交付原告，故意不法侵害該等全體區分所有權人之財產權，
    而以原告之名義，以被告為相對人請求損害賠償，其既主張
    係為區分所有權人而以自己名義為訴訟，被告為侵權行為人
    或不當得利人，而基於侵權行為或不當得利法律關係請求，
    揆諸前揭判決意旨，即屬就具體特定訴訟，原告於起訴時以
    自己之名義為原告，而具受為訴訟標的法律關係之本案判決
    之資格，是其起訴尚屬符合當事人適格。
二、原告主張：被告因知訴外人旺業建設股份有限公司（以下簡
    稱旺業公司）於訴外人丙○○擔任原告第一屆主任委員期間
    內，在臺北縣汐止市○○街133 號旁興建大樓工程，導致與
    該大廈相鄰，且為原告管理之親青大廈受損。被告與丙○○
    明知未經原告授權，不得與旺業建設公司商洽和解事宜，竟
    共同於民國87年6 月3 日，由丙○○以原告名義、被告以呈
    龍建設有限公司（以下簡稱呈龍公司）名義共同與旺業公司
    達成和解，由旺業公司開立票面金額為1,700, 000元，到期
    日為87年6 月3 日，票據號碼為FA0000000 號，付款人為第
    一商業銀行民權分行之支票1 紙（以下簡稱系爭支票），交
    予丙○○作為親青大廈所有區分所有權人之和解金額（以下
    簡稱和解金額）。嗣經丙○○於同年月5 日將系爭支票存入
    其妻葉淑青於台北國際商業銀行所開立之帳號為0000000000
    000 號帳戶，並自87年6 月6 日起至同年9 月21日止，多次
    以葉淑青為發票人，簽發如附表所示六紙支票持交被告，由
    被告在其與訴外人施明美、陳家豪、許文清、吳清和、陳冠
    綺之帳戶內提示獲款而分得和解金額中之980,700 元（以下
    簡稱系爭請求金額），致原告因未獲得系爭請求金額之交付
    而受有財產權之損失。嗣原告知情，乃承認被告與丙○○之
    無權代理行為，並屢催請被告返還所取得系爭請求金額，惟
    均未獲被告置理。為此，基於侵權行為及不當得利法律關係
    ，聲明請求：(一)被告應給付原告系爭請求金額及自96年3 月
    23日起至清償日止，按年息5%計算之利息；(二)並願供擔保請
    准宣告假執行。
三、被告則以：其為親青大廈建商即呈龍公司之實際負責人，親
    青大廈於旺業公司損鄰事件發生之際，尚有所有之空屋未銷
    售，且售出之房屋因仍在保固期間，呈龍公司負有保固及修
    繕義務，故由被告與丙○○共同出面向旺業公司求償，雙方
    以上開和解金額達成和解，被告與丙○○協議以其中1,000,
    000 元作為被告修繕親青大樓為旺業公司所造成損害之費用
    ，並贈與原告其中之700,000 元，作為添購監視設備及社區
    管理基金之費用。和解金額並非親青大廈全體區分所有權人
    或原告所有，被告並無侵害親青大廈全體區分所有權人之財
    產權或享有不當得利之情事等語，資為抗辯，並聲明：(一)原
    告之訴及假執行之聲請均駁回；(二)如受不利判決，願預供擔
    保，請准宣告免為假執行。
四、兩造不爭執及爭執之事項：
（一）不爭執事項：
   1、旺業建設公司開立票號：FA0000000 號，面額為1700,000
      元的支票交予丙○○作為賠償之用，丙○○於87年6 月5
      日存入其妻即訴外人葉淑青於台北國際商業銀行之帳戶。
   2、葉淑青分別於87年6 月6 日、8 月10日、8 月20日、9 月
      5 日、9 月20日及9 月21日開立面額為500,000 元、36,0
      00元、266,700 元、76,000元、80,000元、22,000元之支
      票交予被告、施明美、陳家豪、許文清、吳清和、陳冠綺
      在其等帳戶內提示獲款。
   3、丙○○嗣曾與原告達成和解，約定以每期10,000元分40期
      返還400,000 元予原告以償還未交付原告700,000 元之債
      務。
（二）爭執事項：
   1、上開和解金額是否為歸屬於區分所有權人全體所有之款項
      ？
   2、被告自葉淑青開立支票所取得系爭請求金額是否與丙○○
      共同侵害區分所有權人全體的財產權？
五、本院得心證之理由
（一）和解金額之歸屬
   1、按數人有同一債權，而其給付不可分者，各債權人僅得請
      求向債權人全體為給付，債務人亦僅得向債權人全體為給
      付，民法第293 條第1 項定有明文；次按無代理權人以代
      理人之名義所為之法律行為，非經本人承認，對於本人不
      生效力，為民法第170 條第1 項所明定，無權代理人以代
      理人名義所為之法律行為，經本人承認者，對本人即生效
      力。所謂承認為代理權之補授，由本人以意思表示為之，
      即生承認之效力，（最高法院85年度台上字第1380號判決
      意旨可供參照）。
   2、本件原告主張旺業公司所交付之和解金額，雖原屬被告與
      丙○○無權代理行為所取得之金額，惟業已事後承認代理
      和解之效力，該金額即應屬於區分所有權人全體所有之金
      額，並提出管理組織報備資料、切結書、通知信函各1 件
      為證，被告對於切結書之真正及其與丙○○未經親青大廈
      全體區分所有權人之授權，與旺業公司達成和解乙節均不
      爭執，惟仍以和解內容包含呈龍公司向旺業公司請求保固
      責任之補償，故應取得給付之一部為辯。經查：原告管理
      組織至少於87年3 月31日前即成立，上述和解則係於87年
      6 月3 日始成立，有原告所提出原告管理組織報備證明及
      切結書所載日期在卷可稽兩造對此並未爭執，是自親青大
      廈成立原告管理組織後，關於親青大廈共用部分之上即由
      區分所有權人全體成立為管理共用部分之社團組織，故因
      共用部分所生債權（如因共用部分受到第三人侵害所生侵
      權行為債權），即使其給付在性質上為可分（如金錢債務
      ），然區分所有權人之一部不能單獨請求向自己為給付，
      而必須請求向全體為給付，故成立不可分之債權。而一般
      公寓大廈管理委員會之權責，僅在執行區分所有權人會議
      決議事項暨公寓大廈管理維護工作（公寓大廈管理條例第
      3 條第9 款規定參照），無權就區分所有權人私法上糾紛
      與建商或第三人和解，是苟於親青大廈共用部分所生對於
      第三人損害賠償債權，亦須全體區分所有權人授權予原告
      或其他住戶、第三人等始得代全體區分所有權人向第三人
      請求。
   3、又查：丙○○未經洽談和解之授與代理權，且與旺業公司
      所達成和解內容僅為親青大廈受損事宜，為被告所不爭執
      ，且經當時任職原告主任委員之丙○○於審理中證稱：原
      告也是後來才知道是以1,700,000 元達成和解等語明確，
      此外，由丙○○及被告各以原告及呈龍公司名義所書立之
      切結書亦僅載明：「茲因旺業建設股份有限公司於汐止鎮
      ○○街133 號旁興建大樓工程，導致鄰房明峰街125 號之
      親青湖畔公寓大廈受損，經與旺業建設公司達成合（按：
      應為「和」）解…」等語有關僅就親青大廈受損事宜為賠
      償等情亦可資佐據，是被告雖與丙○○共同協力與旺業公
      司達成和解，但僅由丙○○以原告之本人名義為代理和解
      行為，應堪足認定。至被告所辯呈龍公司亦就其係親青大
      廈的建商且於保固期間內負有保固及修繕義務將因旺業公
      司之損鄰而增加花費，故和解金額中的1,000,000 元係呈
      龍公司與旺業公司所達成和解云云，並聲請證人即呈龍公
      司名義負責人亦是被告之弟己○○證述：被告為呈龍公司
      負際負責人等語；證人即被告之配偶戊○○證稱：原本呈
      龍公司要旺業公司幫其修補，後來旺業公司要以給錢的方
      式由呈龍公司自行修補，以每戶20,000元補助計算，最後
      才以1,700,000 元談成；該和解金額之支票旺業公司原是
      要給被告；嗣因作帳關係才先交予丙○○，其中700,000
      元係交給管理委員會作為設備費用等語。惟上開證詞有關
      旺業公司給予和解金額之對象及原因，以及約由被告取得
      其中1,000,000 元之緣由，與丙○○所證述：「主要金額
      談成就完成了，共賠償170 萬元，旺業建設公司是把金額
      交給我。在談之前被告就跟我說呈龍建設公司要拿100 萬
      元作為修繕之用，要修繕什麼並沒有說」，「（問：旺業
      建設公司是想要賠償給何人？）當時都沒有講到要賠償給
      誰。當時支票交給我，為什麼不交給對方我也不知道。我
      把100 萬元交給被告，我交給被告當時管委會並不知道，
      管委會也是後來才知道是以170 萬元達成和解，因為當時
      我的立場是建設公司把訊息給我，我應該要給建設公司好
      處」等語有關旺業公司係將和解金額直接交付予丙○○，
      被告僅因傳達訊息而丙○○給予其好處，始分配1,000,00
      0 元予被告之情節顯為不同。參酌該和解金額之支票確係
      交付予丙○○，上開切結書僅載明針對親青大廈的損事由
      為和解，以及現場係丙○○實地在場洽談，應較證人戊○
      ○之證詞接近真實起見，證人戊○○的證詞無非為迴護之
      詞，堪難為據。是依丙○○所證情節，認和解當時係以親
      青大廈之受損為和解之標的，而與是否因此加重呈龍公司
      之保固負擔無涉，被告上開辯詞應不足採。被告既與丙○
      ○共同就親青大廈受損事宜與旺業公司和解，且大樓受損
      部位，亦據丙○○於審理中證述係大樓樓梯磁磚龜裂，事
      後也有由原告請包商修繕等語；被告聲請的證人乙○○證
      稱：看到樓梯的牆壁裂開等語；證人即擔任親青大廈修補
      工作之泥水工庚○○亦證稱：除各住戶廁所有磁磚掉落補
      ，挖地基時，水溝下陷的很嚴重，雖然房子沒有傾斜，其
      牆壁也龜裂很嚴重，但路也有下陷，地下室也有積水等語
      ，兩造對於上開證詞均未爭執，亦堪可為憑，因上開樓梯
      間、地基、道路、地下室等建物部位的損害均為親青大廈
      建物共用部分之受損，且亦無證據顯示有何住戶有明顯單
      獨受害之情，故和解金額所給付的原因應係基於親青大廈
      共用部分受侵害而生的和解後損害賠償債權，承上所述，
      該金額之給付依法應為不可分的給付予親青大廈區分所有
      權人全體，惟和解當時丙○○並未經全體區分所有權人之
      授與代理權即為受領，應堪足認定。
   4、再查：親青大廈的區分所有權人業已承認丙○○為全體區
      分所有權人代理和解之效力，此據原告陳稱主任委員林岳
      峰及另外多名區分所有權人於96年3 月23日向被告所發信
      函內容認系爭請求金額係屬親青大廈應得之公款等語觀之
      ，親青大廈之區分所有權人業已有承認該無權代理行為之
      意思表示；且於96年4 月27日由原告所召開親青大廈第二
      屆區分所有權人大會時，會中各區分所有權人亦業已就被
      告討論延請律師向被告追討系爭請求金額，均可認全體區
      分所有權人業已承認原告之代理和解行為，並提出通知信
      函及會議錄音譯文為證，被告對於上開文書之真正及原告
      有承認代理行為為有效之意思乙節，亦未爭執。是丙○○
      之無權代理行為為區分所有權人事後補正，和解之效力自
      應及於區分所有權人全體，從而丙○○受領上開和解金額
      之效力溯及於區分所有權人全體，是和解金額應屬歸於親
      青大廈區分所有權人全體，應堪認定，原告關於和解金額
      歸屬於親青大廈區分所有權人全體的主張，與事證相符，
      應足採之。
（二）被告之侵權責任
      按因故意或過失，不法侵害他人之權利者，負損害賠償責
      任，民法第184 條第1 項前段定有明文。原告主張被告與
      丙○○朋分和解金額而未返還原告系爭請求金額即屬共同
      侵害親青大廈全體區分所有權人財產權等情，為原告提出
      葉淑青於台北國際商業銀行帳戶之交易資料明細1 份、如
      附表所示之支票影本6 紙為證，被告坦認透過提示如附表
      所示之支票6 紙取得系爭請求金額，惟仍否認有侵權之事
      實。查：被告於丙○○取得和解金額前即與丙○○協議取
      得金額之比例乙節，業為丙○○證稱在談和解前被告就以
      呈龍公司要取得1,000,000 元作為修繕之用，且想給呈龍
      公司好處等語明確，已如前述，此外復有切結書上被告於
      立切結書人欄內亦寫具呈龍公司為切結書人亦可資佐證，
      是被告有共同協力和解之行為，並與丙○○決定分配金額
      比例之事實，應堪足認定，而被告與丙○○所為事後始為
      原告知悉，亦為兩造所不爭之事實，且有上述通知信函及
      會議譯文內容可資佐據，是上述和解並未經親青大廈全體
      區分所有權人事前委託即為取得和解金額而由被告及丙○
      ○逕行為之，固事後丙○○之代理權經區分所有權人全體
      的本人承認而補正效力，惟實際上被告、丙○○與全體區
      分所有權人間並不存在何代理權所由授與的法律關係（民
      法第108 條第2 項參照），則被告及丙○○在親青大廈全
      體區分所有權人不知情下，共同以和解方式由丙○○取得
      和解金額，事後再由被告朋分得其中的系爭請求金額，依
      上開規定，即屬不法侵害業已歸屬於全體區分所有權人之
      財產權，自應負擔賠償系爭請求金額予全體區分所有權人
      之責任。
六、綜上所述，系爭請求金額應為被告與丙○○共同侵害親青大
    廈全體區分所有權人財產權的賠償額。因此，原告基於侵權
    行為法律關係，請求被告給付系爭請求金額及自96年3 月23
    日起至清償日止，按年息5%計算之利息為有理由，應予准許
    。原告既依侵權行為法律關係得請求被告賠償，則不當得利
    法律關係部分無再予論究之必要。
七、兩造分別陳明願供擔保，聲請宣告假執行或免為假執行，經
    核均無不合，爰分別酌定相當之擔保金額宣告之。
八、本件事證已臻明確，兩造其餘攻擊防禦方法與判決之結果不
    生影響，爰不另贅論，併此敘明。
九、據上論結，原告之訴有理由，依民事訴訟法第78條、第390
    條第1 項、第392條第1 項，判決如主文。
中    華    民    國    98    年    4     月    22    日
                  民事第二庭  法  官  古振暉
以上正本證明與原本無異。
如對本判決上訴，應於判決送達後20日內向本院提出上訴狀。
中    華    民    國    98    年    4     月    27    日
                              書記官  楊錫芬
   附表
  ┌──┬───┬─────────┬─────────┬─────┬───────┐
  │編號│發票人│付款人            │票面金額（新臺幣）│支票號碼  │到期日（民國）│
  ├──┼───┼─────────┼─────────┼─────┼───────┤
  │ 1  │葉淑青│臺北區中小企業銀行│500,000           │QA0000000 │87年6月6日    │
  ├──┼───┼─────────┼─────────┼─────┼───────┤
  │ 2  │同上  │同上              │36,000            │QA0000000 │87年8月10日   │
  ├──┼───┼─────────┼─────────┼─────┼───────┤
  │ 3  │同上  │同上              │266,700           │QA0000000 │87年8月20日   │
  ├──┼───┼─────────┼─────────┼─────┼───────┤
  │ 4  │同上  │同上              │76,000            │QA0000000 │87年9月5日    │
  ├──┼───┼─────────┼─────────┼─────┼───────┤
  │ 5  │同上  │同上              │80,000            │QA0000000 │87年9月20日   │
  ├──┼───┼─────────┼─────────┼─────┼───────┤
  │ 6  │同上  │同上              │22,000            │QA0000000 │87年9月21日   │
  └──┴───┴─────────┴─────────┴─────┴───────┘


司法院資訊處製作；財團法人民間司法改革基金會備份。
